【裁判字號】    89,上訴,521
【裁判日期】    890607
【裁判案由】    偽造文書等
【裁判全文】
臺灣高等法院臺中分院刑事判決                民國八十九年度上訴字第五二一號
    上  訴  人  臺灣彰化地方法院檢察署檢察官
    上  訴  人
    即  被  告  乙○○
                丙○○
    右二人共同
    選任辯護人  周金城  律師
右上訴人因偽造文書等案件，不服臺灣彰化地方法院中華民國八十九年一月四日第一
審判決（民國八十六年度訴字第九一五號，起訴案號：臺灣彰化地方法院檢察署民國
八十六年度偵字第三六六○、三九三二、三九三三號），提起上訴，本院判決如左：
    主      文
原判決撤銷。
乙○○、丙○○均無罪。
    理      由
一、公訴意旨略稱：被告乙○○係設於彰化市○○街一三五號「皇龍企業事務行」之
    負責人，其曾於民國八十四年間，犯違反商標法案件，經臺灣彰化地方法院判處
    有期徒刑三月，緩刑二年確定，現仍在緩刑期間內，仍不知悔改，明知「ＳＥＧ
    Ａ」、「ＳＥＧＡＳＡＴＵＲＮ」係日商西雅企業股份有限公司（以下稱西雅公
    司）所享有商標專用權之商標圖樣；亦明知「ＰＬＡＹ－ＳＴＡＴＩＯＮ及圖」
    係日商新力電腦娛樂股份有限公司（以下稱新力公司）所享有商標專用權之商標
    圖樣，竟未經西雅公司、新力公司之同意或授權，於八十六年一月間起，基於概
    括之犯意，向公司設址不詳、年籍不詳之東海有限公司林志聰、元泰企業社孫志
    宏大量購入仿冒上開公司之電視遊樂器程式光碟片，其上均有仿冒之相關大眾所
    共知之西雅公司、新力公司之名稱、商標及條碼，以虛偽表示為被害人公司之真
    品，且仿冒光碟片透過電視遊樂器執行，在電視畫面上亦出現上開公司之名稱及
    其商標，乙○○購入後，再與其所僱用之店員丙○○，共同基於違反商標法之概
    括犯意連絡，在彰化市○○街一三五號，及彰化市○○里○○○路十八號二處，
    連續銷售予不特定人，而為相同之使用，致與西雅公司、新力公司之真品相混淆
    ，足生損害於被害人西雅公司、新力公司。嗣於八十六年四月十七日下午十二時
    五十分，在彰化市○○里○○○路十八號；同日下午一時三十分，在彰化市○○
  街一三五號；同日下午三時十分，在彰化市○○里○○○路五三一號三處所，為
    警搜索查獲，並扣得光碟片二萬五千一百零五片、送貨單二十本、統一發票一張
    、ＩＣ板加裝說明單四張及磁碟操作說明影本八張。因認為被告等二人涉嫌商標
    法第六十三條、公平交易法第二十條第一項第一款、第三十五條、刑法第二百二
    十條、第二百十六條、第二百十條之罪云云。
二、按犯罪事實，應依證據認定之，無證據不得推定其犯罪事實，刑事訴訟法第一百
    五十四條定有明文。又事實之認定，應憑證據，如不能發現相當證據，或證據不
    足以證明，自不能以推測或擬制之方法，以為裁判基礎；認定不利於被告之事實
    ，應依積極證據，苟積極證據不足為不利被告事實之認定時，即應為有利於被告
    之認定，更不必有何有利之證據（最高法院四十年度台上字第八十六號、三十年
    度上字第八一六號判例參照），再按商標法第六十三條之商品，係指意圖欺騙他
    人，而於同一商品或類似商品，使用相同或近似於他人註冊商標之圖樣，或於有
    關商品或類似商品之廣告、標貼、說明書、價目表或其他文書，附加相同或近似
    於他人註冊商標圖樣而陳列或散佈者，而所謂商品之使用，係指為行銷之目的，
    將商標用於商品或其包裝、容器、標帖、說明書、價目表或其他類似物件上，而
    持有、陳列或散布，商標法第六條、第六十二條、第六十三條，均定有明文。
三、本件公訴人認被告有違反公平交易法第二十條第一項第一款、第三十五條之混淆
    商品表徵、商標法第六十三條之販賣仿冒商標商品，刑法第二百十六條、第二百
    十條之行使偽造私文書等罪嫌，無非以被告供承販賣之事實，且有查扣之仿冒光
    碟片二萬五千一百零五片，及自扣押之光碟片取出，經使用主機放映執行程式，
    電視螢幕上顯示「SEGA STAURN」「PLAY-STATLON及圖」之商標圖樣為其論據。
四、訊據被告等二人均坦承有販賣上開種類之光碟片，惟均矢口否認有何右揭罪嫌，
    被告乙○○、丙○○均辯稱，仿冒光碟片之外觀或包裝上無公司名稱或商標圖樣
    ，而經電視遊樂器之執行顯示告訴人公司名稱及商標圖樣，非商標之使用，且應
    係存在遊樂器主機之記憶體中，無關光碟片，本件應屬著作權問題，無違反商標
    法情事云云。
五、公訴人起訴認被告所販賣之電腦遊戲光碟片，外觀上雖未標示公司及商標之名稱
    ，然透過電視遊樂器主機執行電腦程式，在電視畫面上均顯現西雅公司及新力公
    司之名稱、商標及條碼，依其行為實行之過程，仍有主張該公司及商標之意思內
    容，足致與西雅公司及新力公司所產銷之真品相混淆，而生損害於西雅公司及新
    力公司。茲分述如后：
（一）被告被訴違反商標法第六十三條之販賣仿冒商標商品罪部分：
      (1)按商標之使用，必需在商品上；又商標之申請註冊，應指定使用商標之商品
        類別及商品名稱，以申請書向商標主管機關為之，不同類別之商品，應分別
        申請，而商品之分類則由施行細則定之，商標法第三十五條第一項及第二項
        定有明文。查扣案之電腦遊戲光碟片，係將電腦遊戲軟體以電腦語言所寫成
        程式，再將之組譯成適合電腦主機讀取之檔案，而儲存於光碟片內。然電腦
        遊戲軟體本身，係屬他人之創作而為著作之一種，此可觀諸我國著作權法第
        三條第一項第一款規定「著作」係指屬於文學、科學、藝術或其他學術範圍
        之創作自明，故人之創作，原則上為無形，其有形之「著作原件或其重製物
        」均僅為表達該著作（創作）之具體方法或其存在客體而已，應非著作之本
        身（本質），此另可參考八十七年一月二十一日修正著作權法增第十條之一
        規定：「依本法取得之著作權，其保護僅及於該著作之表達，而不及於其所
        表達之思想、程序、製程、系統、操作方法、概念、原理、發現」可知。所
        以無形之著作，常需依附於有形之物體，並非可謂該被依附之客體即屬著作
        本身，故本件涉嫌被重製之電腦遊戲軟體，係以電腦語言寫成程式，再將之
        組譯成適合電腦主機讀取之檔案，而儲存於光碟片內，電腦遊戲軟體本身雖
        屬著作，然光碟片則係被依附之載體（物體），二者於概念上自有區別之必
        要。我國商標法施行細則第四十九條第九類之產品經列示計有：科學、航海
        、測量、電氣、攝影、電影、光學、計重、計量、信號、檢查（監督）、救
        生和教學用具及儀器；聲音或影像記錄、傳送或複製（再生）用器具；磁性
        資料載體、記錄磁碟；自動販賣機及貨幣操作（管理）器具之機械裝置；現
        金出納機、計算機及資料處理設備；滅火器械等物（修正前施行細則第二十
        四條第七十二類則規定：電腦、計算機、收銀機〔八十年十月二十三日公布
        〕、修正前施行細則第二十七條第八十類規定：計算機〔七十一年五月六日
        公布〕），綜上以觀，均係以有形之物體為該類之商品，並未包括電腦軟體
        或電腦程式。是單就電腦遊戲軟體而言，並無從為該類之商品。反之，光碟
        片本身因可為電腦磁性資料之載體，故為上開種類之商品，而應受商標法之
        規範。故就一般社會常情，電腦遊戲軟體之出售，均係將寫成電腦軟體之電
        腦程式所組譯成之檔案，儲存於適於儲存檔案之載體（如光碟片、磁碟片等
        ），或再加上適度之包裝後，以實物之方式出售。是本件所應推究者，乃遊
        戲軟體所附著之商品，即扣案之光碟片本身，有無使用商標之問題，而非其
        內所隱藏之遊戲軟體程式之創作本身，合先敘明。
      (2)查扣之遊戲軟體光碟片，均係被告將光碟片（或外加封皮、ＣＤ塑膠盒等外
        包裝）出售予不詳姓名之客戶，再由客戶購買後，將之置於適合執行光碟片
        內程式之主機，再配合電視等相關設備，使其內之遊戲軟體出現於電視螢幕
        上，客戶始得利用其配備玩樂，此可參考原審於八十七年三月廿三日當庭所
        作之勘驗筆錄在卷足參，此過程既係客戶先向被告購入光碟片後，再以其所
        自備之電腦遊戲主機配合電視螢幕等相關硬體設置完備後，將光碟片置於電
        腦遊戲主機之固定位置內執行其內之程式，始分別出現商標及「  Licensed
        by  Sony  Computer  Enterprisment  Ltd」、「PRODUCED  BY  or UNDER
        LICENSE FORM SEGA ENTERPRISES. LTD」等英文名稱及授權文字，縱認此種
        標示型態足資一般商品購買人認識其所表彰之商品來源，解釋上屬商標法第
        六條第一項所稱之其他類似物件之範疇，惟被告出售光碟片時，並非透過上
        開方式執行光碟片內之程式始為販售，而僅係單純之交付光碟片。故於交易
        過程中，被告既無透過光碟片展示前揭商標、英文名稱及授權文字，客觀上
        自無以之供作行銷之用，更何況主觀上不會有以為供行銷之目的，是無商標
        使用可言；再就電視螢幕上會出現前揭商標、英文名稱及授權文字，縱認其
        出現之結果，亦係經以電腦語言寫成程式，再將之組譯成適合電腦主機讀取
        之檔案，而儲存於光碟片內，則光碟片內儲存有關於展示商標之檔案，必同
        時儲存有電腦遊戲軟體之檔案。故被告所購入之電腦遊戲光碟片，雖均係透
        過不詳姓名之人所重製，然其重製電腦遊戲軟體之過程，若欲排除展示上開
        商標、英文名稱及授權文字之檔案資料，而保留僅重製其內之電腦遊戲軟體
        ，勢必有瞭解告訴人所獨有之遊戲系統硬體及架構，及相對之組合語言之技
        術，則該不詳姓名之重製者，為免技術上之困難，及基於成本考量，自不另
        作任何之過濾。故其於重製電腦遊戲軟體之檔案同時，會一併複製有關展示
        商標圖樣之檔案，應屬無可避免之結果，就此尚難逕謂其為達行銷之目的而
        複製該等電腦檔案資料。退步言之，縱使其於重製電腦遊戲軟體之初，知悉
        有展示商標之檔案存在，而併同加以複製，其結果亦與所重製之電腦遊戲軟
        體檔案一併隱藏光碟片內，客觀上並無從作為電腦遊戲光碟片實體之表彰，
        且將來行銷之時，既以光碟片之實物進行交易，更無從透過其內所隱藏之商
        標、英文名稱及授權文字，來表彰其電腦遊戲光碟片之商品，據此更無從推
        知該不詳姓名之人於重製之初，係以複製此等檔案來供行銷目的之用，更遑
        論有以複製此等檔案來達到欺騙他人之意圖。又縱認被告知悉系爭商標圖樣
        係存於光碟片中，惟被告行為該當商標法第六十三條罪責之前提，係其所販
        賣者為「使用」與告訴人公司相同或近似商標之光碟商品，然商標法中「使
        用」之定義已於第六條第一項定有明文，僅限於為「行銷之目的」，將商標
        使用於商品或其包裝、容器、標帖、說明書、價目表或其他類似物件上而言
        （已如上述），是商標之使用，乃指以行銷之目的，將商標使用於「商品本
        身」或其他具行銷目的，可刺激消費者購買慾之物件上，至為顯明。則商標
        圖樣存於光碟程式內，尚須經其他機件執行方得顯示，根本無法達商品行銷
        之目的，足證本案之使用商標型態，並不屬於商標法所規定之範疇。從而被
        告販賣扣案之電腦遊戲光碟片行為，亦非可謂該當於商標法第六十三條之構
        成要件。
（二）被告被訴違反刑法第二百十六條、第二百十條、第二百二十條之行使偽造私文
      書罪部分：
      (1)刑法固於八十六年十月六日經總統令公布修正刑法第二百二十條，除將原條
        文列為第一項增列「圖畫」、「照像」以文書論之規定外，並增列第二項規
        定：錄音、錄影或電磁紀錄，藉機器或電腦之處理所顯示之聲音、影像或符
        號足以表示其用意之證明者，亦同於同條第一項之規定以文書論，係以近代
        社會對於錄音、錄影、電腦之使用，日趨普遍，並漸用以取代文書之製作，
        已應實際需要，並於同年月八日生效。被告固於上開條文修正生效後販賣電
        腦遊戲光碟片，其若有該當於該條情形，而有偽造及行使偽造行為，自應有
        該條之適用。然按商標本身之作用，在於表彰自己營業之商品，商標法第二
        條定有明文，而「PlayStation」及「SEGA 」二者係以文字方式來表示其商
        標，PS設計圖則以單純之圖形表示其商標，除單純之圖形本身不備任何之文
        書意思性外；另「PlayStation」及「SEGA」二者之中，「SEGA」非通用之
        文字所組成，而為一種單純之名稱，亦不具文書所需之意思性，而「
        PlayStation  」雖係英文中之「PLAY」及「STATION」二字所組合，然組合
        之結果，亦僅係一種較為特別之名稱，所表示者亦不具文書之意思性。綜此
        ，上開商標本身均非屬刑法上所稱之文書；而商標法所保護之商標法益，乃
        在於保護非商標專用權人不得任意使用他人之商標，其保護之重點在於商標
        使用之概念，而有別於刑法第二編第十五章偽造文書印文罪章所使用之偽造
        、變造、不實登載等概念。故電視螢幕上出現之文字或圖樣商標，雖屬於電
        腦處理所顯示之圖樣及字形，但其客觀上既無文書所具備之意思性，尚難與
        文書同論（此亦可參酌刑事審判實務，對於單純違反商標法第六十二條及六
        十三條之罪，並無同時論以偽造準私文書罪或行使偽造準私文書罪可知）。
      (2)另就電視螢幕上所出現之「Licensed  by  Sony  Computer Enterprisment
        Ltd  」、「PRODUCED BY or UNDER LICENSE FORM SEGA ENTERPRISES. LTD
        」等英文名稱及授權文字觀之，該等係以電腦文字顯示，而文字本身並非屬
        於聲音、影像或符號範疇，此可參酌刑法第二百二十條第一項，係將文字與
        符號、圖畫、照像等併列，而同條第二項對於文字部份未如第一項之明文規
        定，顯係有意排除，再基於罪刑法定原則，法院更無從對之加以比附援引，
        故該等文字已難符合刑法第二百二十條第二項之要件，且該等文字既非在紙
        上或物品上來表示其一定用意之證明，亦難再依同條第一項規定以文書論。
        退而言之，縱認電視螢幕所出現之商標及文字可以文書論，然刑法上之行使
        偽造私文書，必須提出偽造之文書，本於該文書之內容有所主張，方得成立
        。又所謂行使偽造文書，乃依文書用法，以之充作真正文書而加以使用之意
        ，故須行為人就其所偽造內容向他方有所主張，始足當之（最高法院四十七
        年台上字第一○四八號、七十二年台上字第四七○九號判例參照）。則上開
        於電視螢幕出現之商標、英文名稱及授權文字，係被告先將光碟片售予不詳
        姓名之顧客，該顧客事後再將之置於適合執行光碟片內電腦軟體程式之主機
        ，配合電視等相關設備，使之出現於電視螢幕上，此一結果，並非被告販賣
        電腦遊戲光碟片之時所發生，而係顧客事後自行執行光碟片內檔案程式之結
        果，故被告於交易過程，對於該等商標、英文名稱及授權文字，並未對顧客
        為任何主張，反之係由顧客於執行時，由電視螢幕之展示觀視到該等內容，
        況且交易時，該等會出現上開商標、英文名稱及授權文字之程式，既隱藏於
        光碟片之中，故買賣交易之際，客觀上被告亦難以就該等內容為任何主張，
        而顧客交易當場未見到該等內容，又如何憑信被告之主張為真，而為文書之
        信用交易？則被告販賣光碟片之行為，仍尚難謂與刑法第二百十六條、第二
        百十條（第二百二十條）之罪名構成要件該當。
（三）被告被訴違反公平交易法部分：
      (1)按行為之處罰，以行為時之法律有明文者為限，行為後之法律有變更者，適
      用裁判時之法律，但裁判前之法律有利於行為人者，適用最有利於行為人之
        法律，此為刑法第一條及第二條第一項所明文；次按同法第二條第一項所指
        適用最有利於行為人之法律，既曰法律，自較刑法之範圍為廣，比較時自應
        就罪刑有關之共犯、未遂犯、連續犯、牽連犯、結合犯以及累犯加重、自首
        減輕、暨其他法定加減原因、減輕或免除其刑與否、與加減比例等一切可資
        為有利與否之情形，綜其全部之結果而為比較，再適用有利於行為人之法律
        處斷（最高法院著有二十四年上字第四六三四號判例參照）。查被告行為後
        ，公平交易法已於八十八年二月三日公布施行，並於同年月五日生效，比較
        修正前第三十五條之規定：違反第二十條之規定，處行為人三年以下有期徒
        刑、拘役或科或併科新臺幣一百萬元以下罰金；修正後第三十五條則規定：
        違反第二十條第一項第一款之情形，經中央主管機關依第四十一條規定限期
        命其停止、改正其行為或採取必要更正措施，而逾期未停止，改正其行為或
        未採取必要更正措施，或停止後再為相同或類似違反行為者，處行為人三年
        以下有期徒刑拘役或科或併科新臺幣一億元以下罰金。按修正後該條雖對罰
        金刑部份提高，然亦對該條構成要件之規定，增加課處行為人刑責之前，應
        經中央主管機關即行政院公平交易委員會依同法第四十一條規定限期命其停
        止、改正其行為或採取必要更正措施，而逾期未停止、改正其行為或未採取
        必要更正措施，或停止後再為相同或類似違反行為者；參酌該條修正說明：
        基於比例原則，對於違法行為之制裁，倘有許多措施可行時，宜先用輕罰，
        俟未能達遏阻目的時，始動用重罰。而刑罰為國家對於不法者最後且最重之
        制裁手段，如以行政罰手段足以達管理目的，即應先循行政處罰手段，且公
        平交易法為經濟法，須配合國內經濟環境，為最適切之管理。原條文對於虛
        偽不實記載或廣告，逕以處刑罰之規定，施行以來迭經業者反映過於嚴苛，
        學者專家亦多次建議經濟秩序行為之管理，宜以行政處理為優先，且本法存
        有若干不確定法律概念，尤須先有行政介入以為預警。爰基於比例原則及先
        期預警等由，並參考商業登記法第三十二條，於第一項明定，先由公平交易
        委員會為行政處理，無效果，再移由司法機關課以刑責，即改採「先行政後
        司法」之處理原則。故綜合該條修正前後之全部意旨而為比較，自以修正後
        之法律有利於行為人。是本案應依刑法第二條第一項前段之規定，適用修正
        後之新法為論罪依據，附此敘明。
      (2)經查本件被告行為後，因涉嫌觸犯上開罪名，即經法務部調查局台中縣調查
        站報請台灣台中地方法院檢察署檢察官偵查起訴，然之前被告尚無經中央主
        管機關依第四十一條規定限期命其停止、改正其行為或採取必要更正措施之
        情形發生，況被告並無任何違反公平交易法及商標法之前科，此有台灣台中
        地方法院檢察署刑案資料查註紀錄表，及本案被告全國前案紀錄表各一紙在
        卷可參。是縱認被告所為有違反公平交易法第二十一條第一項第一款之情形
        ，然既無先經主管機關為行政處理而無效果之情形，自與同法第三十五條所
        規定之構成要件不合。
六、綜上所述，被告之行為既未該當於公平交易法第二十條第一項第一款、第三十五
    條、商標法第六十三條、刑法第二百十六條、第二百十條之構成要件，是均無從
    以該等之罪相繩。此外，復查無其他積極證據，足認被告有何公訴人所指之犯行
    ，則被告被訴之犯罪，自屬不能證明。原審疏未詳查，對於被告等遽為論罪科刑
    ，尚有未當，檢察官上訴意旨指被告等應成立行使偽造私文書罪，雖無理由，惟
    被告等上訴意旨指摘原判決不當，為有理由，應由本院將原判決撤銷改判，爰依
    法均為無罪之諭知。
據上論斷，應依刑事訴訟法第三百六十九條第一項前段、第三百六十四條、第三百零
一條第一項判決如主文。
本案經檢察官甲○○到庭執行職務。
中      華      民      國    八十九     年      六       月     七     日
                                  臺灣高等法院臺中分院刑事第九庭
                                        審判長法  官  胡  森  田
                                              法  官  康  應  龍
                                              法  官  趙  春  碧
右正本證明與原本無異。
檢察官得上訴。
被告不得上訴。
如不服本判決應於收受送達後十日內向本院提出上訴書狀，其未述上訴之理由者並
得於提起上訴後十日內向本院補提理由書（均須按他造當事人之人數附繕本）。
                                              書記官  陳  曉  青
中      華      民      國    八十九     年      六       月  八    日
                                                                        Ｄ


司法院資訊處製作；財團法人民間司法改革基金會備份。
